臺灣高等法院臺中分院民事裁定
110年度抗字第240號
抗  告  人  洪榮福    
相  對  人  洪應額    
上列當事人間拆屋還地等事件，抗告人對於中華民國110年3月31
日臺灣彰化地方法院108年度訴字第1187號所為裁定提起抗告，
本院裁定如下：
    主  文
抗告駁回。
抗告訴訟費用由抗告人負擔。
    理  由
一、抗告人主張：彰化縣○○鄉○○段000地號土地（下稱系爭 土地
    ）原為訴外人甲○○所有，雖相對人曾於原法院民事執行處（
    下稱執行法院）拍賣中拍定系爭土地，然伊因屬毗連耕地即
    同段000地號土地（下稱000土地）之現耕所有權人，經執行
    法院通知後，已依農地重劃條例第5條第3款款規定優先承買
    ，並於民國98年9月8日完成所有權移轉登記；又伊於97年11
    月25日，以價金新臺幣（下同）3萬元，向甲○○之母戊○購買
    坐落於系爭土地上為戊○、甲○○及訴外人乙○○、丙○○、丁○○
    公同共有之未辦保存登記如原裁定附圖一（下稱附圖一）編
    號A、B、C、D所示之建物（下稱系爭建物），嗣甲○○、乙○○
    、丙○○、丁○○亦承認戊○就系爭建物所為之處分行為，是以
    ，系爭土地及系爭建物均為伊所有。詎料，相對人竟無權占
    有系爭建物，且於106年10月7日至107年2月1日間之某時，
    擅自在系爭土地上興建如原裁定附圖二（下稱附圖二）編號
    a所示面積74平方公尺之建物（下稱a建物）而無權占有所坐
    落該部分系爭土地（下稱a土地），是伊自得依民法第767條
    第1項、第179條規定，請求相對人自系爭建物遷出，返還所
    占用之系爭土地，且應將a土地騰空返還，並應給付56,700
    元及自起訴狀繕本送達翌日起至返還系爭土地及系爭建物之
    日止按月給付945元。至伊前雖曾對相對人提起原法院98年
    度訴字第969號、本院99年度上易字第203號遷讓房屋等訴訟
    （下稱前案），並經該案判決認為不得就系爭建物及附圖一
    編號Ｅ所示建物部分請求遷讓建物返還土地及不當得利，惟
    伊於本件已提出原證8至12所示之民、刑事判決為證，自不
    為系爭前案確定判決既判力效力所及。乃原裁定竟以伊上開
    請求違背既判力為由而予駁回，自有違誤，為此提起本件抗
    告，求予廢棄原裁定。　
二、相對人答辯意旨略以：抗告人係將其000土地出租，而未自
    任耕作，是其並非毗連耕地之「現耕」所有權人，其依農地
    重劃條例第5條第3款之規定優先購買系爭土地，核屬違法，
    因此，其應未取得系爭土地之所有權。且系爭建物係因戊○
    、甲○○積欠伊父己○○合會會款，戊○遂於94年間將系爭建物
    讓與給伊母庚○○以抵償所積欠之合會會款，嗣庚○○再將系爭
    建物讓與給伊，是以，伊有系爭建物之事實上處分權，亦得
    合法使用系爭土地。況且，抗告人於前案訴請伊遷讓返還系
    爭建物及所占用土地、a土地，業經前案判決認定伊可繼續
    使用，抗告人應不得再對伊提起本訴為相同請求等語。並聲
    明：抗告駁回。
三、得心證之理由：
(一)按除別有規定外，確定之終局判決就經裁判之訴訟標的，有
    既判力；原告之訴，其訴訟標的為確定判決之效力所及者，
    應以裁定駁回之，民事訴訟法第400條第1項、第249條第1項
    第7款定有明文。又所謂同一事件，必同一當事人就同一法
    律關係而為同一之請求（最高法院108年度台抗字第904號裁
    定意旨參照）；判斷前後兩訴是否為同一事件，應以前後兩
    訴之當事人、訴訟標的是否相同，及應受判決事項之聲明是
    否相同、相反或可代用為區別標準（最高法院73年度台抗字
    第518號裁定意旨參照）。而民事訴訟法第244條第1項第2款
    規定訴狀應表明「訴訟標的及其原因事實」，乃因訴訟標的
    之涵義，必須與原因事實相結合，使訴狀所表明請求法院審
    判之範圍明確，則於判斷既判力之客觀範圍時，自應依原告
    起訴主張之原因事實所特定之訴訟標的法律關係為據，凡屬
    確定判決同一原因事實所涵攝之法律關係，均應受其既判力
    之拘束，且不得以該確定判決言詞辯論終結前，所提出或得
    提出而未提出之其他攻擊防禦方法，為與該確定判決意旨相
    反之主張，此乃法院應以「既判事項為基礎處理新訴」及「
    禁止矛盾」之既判力積極的作用，以杜當事人就法院據以為
    判斷訴訟標的權利或法律關係存否之基礎資料，再次要求法
    院另行確定或重新評價，俾免該既判力因而失其意義，亦即
    既判力之「遮斷效」（最高法院100年度台抗字第62號裁定
    意旨參照）。
(二)抗告人於前案主張其為系爭土地及系爭建物、E建物之所有
    權人，而相對人已無權占有系爭土地及系爭建物、E建物，
    遂依民法第767條第1項之規定，請求相對人騰空返還系爭土
    地及系爭建物、E建物予抗告人，並依民法第179條之規定，
    請求相對人給付相當於租金之不當得利30萬1,301元及自起
    訴狀繕本送達相對人翌日起至清償日止，按週年利率百分之
    5計算之利息，暨自98年10月6日起至交還系爭土地及系爭建
    物、E建物之日止，按月給付抗告人相當於租金之不當得利3
    萬1,413元；嗣經原法院於99年2月12日以98年度訴字第969
    號判決相對人應將除系爭建物、E建物所占用之系爭土地外
    之其餘系爭土地面積506平方公尺交還予抗告人，並應給付
    抗告人1,505元及自起訴狀繕本送達相對人翌日即98年12月2
    日起至清償日止，按週年利率百分之5計算之利息，暨自98
    年10月6日起至返還土地之日止，按月給付抗告人1,635元，
    另駁回抗告人其餘之訴；兩造對該判決不服，均提起上訴，
    本院乃於99年11月23日言詞辯論終結，並在99年12月7日以9
    9年度上易字第203號判決兩造上訴均駁回確定等情，有前案
    判決可稽（見原審卷一第71至95頁），經抗告人提起再審之
    訴，復經本院102年度再易字第7號判決駁回確定，亦有該案
    判決可查（見原審卷一第99至102頁），並經本院調閱前案
    卷宗審核屬實，且為兩造所不爭執（見本院卷第71至72頁）
    ，應堪認定。
(三)本件抗告人之首揭主張與其於前案之上開主張互核以對，本
    件與前案之當事人均相同，同一原因事實所涵攝之法律關係
    即訴訟標的民法第767條第1項、第179條之規定亦相同，且
    本件之訴之聲明已含括在前案之訴之聲明範圍內，可見本件
    與前案應屬同一事件；又抗告人提出原法院100年度訴字第1
    391號、本院101年度上訴字第451號、最高法院101年度台上
    字第5894號刑事判決、原法院北斗簡易庭101年度斗簡字第1
    18號、第120號、第139號、原法院101年度簡上字第137號民
    事判決、原法院102年度訴字第1078號、本院103年度上訴字
    第1886號、最高法院105年度台上字第2932號刑事判決（見
    原審卷一第103至201頁），主張相對人偽造系爭建物讓渡書
    、戊○未積欠合會會款、戊○並未讓售系爭建物予相對人或庚
    ○○等事實，俱發生在前案於99年11月23日最後言詞辯論終結
    前（見原審卷一第81頁），已屬抗告人於前案所得提出或已
    提出之攻擊方法。參諸抗告人所提出之原法院99年度易字第
    554號、本院99年度上易字第1144號刑事判決所載之判決理
    由中，已有說明抗告人主張之上開事實，抗告人為該案之告
    訴人（見原審卷一第53頁），且曾請求檢察官上訴（見原審
    卷一第68頁），該案並於99年9月6日確定等節觀之（見原審
    卷一第53至69頁），益徵抗告人於前案最後言詞辯論終結前
    早已知前揭主張之事實，自應為前案確定判決效力所遮斷，
    而不得於本件再次主張及要求法院另行確定或重新評價之。
    是以，本件抗告人主張之原因事實所特定之訴訟標的法律關
    係，核屬前案確定判決同一原因事實所涵攝之法律關係，其
    於本件為相同之請求，依上說明，其訴訟標的法律關係當已
    為前案確定判決之效力所及，自應受其既判力之拘束。
四、綜上所述，抗告人所提此部分訴訟，既與前案確定判決當事
    人相同，訴訟標的及其原因事實亦相同，堪認係屬同一事件
    ，應為前案確定判決之效力所及，揆諸前揭規定，自不得重
    複提起此部分訴訟。原法院依民事訴訟法第249條第1項第7
    款規定，裁定駁回抗告人之此部分起訴及假執行之聲請，經
    核於法並無不合。抗告意旨，指摘原裁定不當，聲明廢棄，
    非有理由，應駁回其抗告。
五、據上論結，本件抗告為無理由。爰依民事訴訟法第495條之1
    第1項、第449條第1項、第95條、第78條，裁定如主文。 
中　　華　　民　　國　　110 　年　　10　　月　　19　　日
              民事第五庭    審判長法　官  游文科
                                  法　官  李慧瑜
                                  法　官  吳崇道
正本係照原本作成。
不得再抗告。
                                  書記官  洪郁淇
　　
中　　華　　民　　國　　110 　年　　10　　月　　19　　日